臺灣宜蘭地方法院民事判決　九十二年度訴字第二六八號
　　原　　　告　甲○○
　　訴訟代理人　蕭武榮律師
　　被　　　告　乙○○(原名吳.
　　訴訟代理人　丙○○
當事人間請求清償借款事件，本院於民國九十三年三月十五日言詞辯論終結，判決如
左：
    主    文
被告應給付原告新台幣捌拾柒萬玖仟柒佰伍拾元，及其中參拾伍萬元自民國八十七年
十月一日起迄清償日止，按年息百分之十二計算之利息。
原告其餘之訴駁回。
訴訟費用由被告負擔百分之八十七，餘由原告負擔。
本判決所命給付，原告以新台幣貳拾玖萬伍仟元供擔保後，得假執行。
原告其餘之假執行聲請駁回。
    事    實
甲、原告方面：
  壹、聲明：請求判決被告應給付原告新台幣（下同）一百萬零六千五百元整。其中
      五十五萬元部分，並自八十七年十一月一日起至清償日止按年息百分之十二計
      算之利息。並陳明願供擔保請准宣告假執行。
  貳、陳述：
    一、被告於民國八十四年十一月三十日向原告借得五十五萬元，借用期間自八十
        四年十二月一日起至八十五年十一月三十日止，另兩造就系爭借貸所生之利
        息、遲延利息及違約金並約定以宜蘭地政事務所八十一年十一月十日收件字
        第二０五一四號及八十二年二月十二日收件字第二二００號就坐落宜蘭縣壯
        圍鄉○○段八七八號設定抵押權登記內容所載為據，故兩造就利息係約定每
        月按千分之十五計付，至遲延利息及違約金則均按年息百分之十二計算。
    二、系爭借貸金額為五十五萬元，被告屆清償期未清償，已構成違約，故違約金
        自八十五年十二月起算至九十二年十月，已歷時六年十一月，依約每月按本
        金五十五萬元之百分之一計算之，為四十五萬六千五百元，合計為一百萬零
        六千五百元，另本金五十五萬元部分之遲延利息，則請求自八十七年十一月
        一日起至清償日止，按年息百分之十二計算之。
    三、關於卷附被告所提出之「民國八十七年九月二十九日交還現金貳拾萬元正經
        手人甲○○」收據影本一紙，原告對於該收據影本形式上之記載雖不爭執，
        然在實質上，對於被告抗辯收據所載貳拾萬元係還原本乙節，則斷予否認之
        ，自應由被告就此負舉證責任。況收據影本上固載還貳拾萬元，惟並未載明
        係還原本，此其一；又被告既欠原告之本金及利息等，原告並未同意被告以
        該貳拾萬元先充原本後充利息，此其二。再者，被告所交付二十萬元連同於
        借貸期間曾交付三個月利息二萬四千七百五十元，合計為二十二萬四千七百
        五十元，經充系爭借貸期間一年按每月千分之十五計算之約定利息為九萬九
        千元，餘款十二萬五千七百五十元，再充自八十五年十二月起至八十七年十
        月計二十三個月之遲延利息，按本金五十五萬元之月息百分之一計算，為十
        二萬六千五百元，仍嫌不足。至於，原告於鈞院八十九年度執字第四六九四
        號事件陳報債權狀主張被告欠原告借款五十五萬元，於八十七年九月二十九
        日清償部分積欠利息二十萬元，初無二致，且分配表內載本金仍為五十五萬
        元。縱使有因疏忽而漏、誤算系爭借貸所生利息及違約金者，然並未捨棄對
        於遲延利息及違約金之請求，要與原告於本事件中之請求，不生何影響。何
        況，依鈞院九十二年度訴字第一三○號事件（下稱另案事件）中之九十二年
        六月二十五日言詞辯論筆錄載，被告訴訟代理人稱：「：：，在八十七年確
        實原告（即乙○○）有給我二十萬元，那是我跟原告講，說利息已經三十四
        個月都沒有付給我，：：。」足見，初原告對於被告交付二十萬元係本於清
        償利息而收受之，與本金部分無關。復觀上開另案事件之九十二年七月十一
        日言詞辯論筆錄載，原告乙○○稱：「：：，八十七年時我是跟他說我給你
        二十萬元，你不要查封我的房子，：：。」，茲綜合兩造於另案事件筆錄所
        陳以觀，初被告給付二十萬元予原告時並未表明係清償本金，係因原告向被
        告表示已有三十四個月未付利息而向伊索討時，被告才交付二十萬元以充作
        部分利息，目的是希望原告不要查封伊房屋而已。被告雖一再辯稱在八十七
        年一月以前均有依約定交付利息，然對於鈞院曉諭其提出相關按期交付利息
        之佐證，卻迄今猶未能舉證，徒以不懂法律以搪塞之，顯為避重就輕之詞，
        蓋被告既能就初交付二十萬元時親書收據內容交原告確認簽字後收執，衡情
        ，伊本來就深諳清償債務時當要握有收據為憑，何以伊對於片面所辯在八十
        七年一月前均依約交付利息之部分提不出任何證據？被告所辯純為空言矯飾
        之詞。至另案事件之卷附八十八年十二月二十八日存證信函，旨在說明被告
        自八十四年十二月一日借貸時起僅交付過三個月之約定利息計二萬四千七百
        五十元，迨至八十七年九月二十九日交付二十萬元時仍有三十一個月未付利
        息，該二十萬元經充約定利息及部分遲延利息後仍不足，因此催告被告應出
        面解決系爭債務，故該二十萬元並非充作本金，被告所為抗辯，顯不足採。
  參、證據：提出借用證、抵押權設定契約書、土地建築改良物他項權利變更契約書
      各二份（均影本）及宜蘭縣壯圍鄉○○段八七八地號土地登記簿謄本一份為證
      。
乙、被告方面：
  壹、聲明：請求判決駁回原告之訴。
  貳、陳述：
    一、原告所提出之書面資料屬實，對原告所主張借款之金額以及利息及違約金之
        計算方法等不爭執，惟被告於八十七年九月二十九日已清償原告本金二十萬
        元，剩餘的三十五萬元，被告曾向原告表示，以後有錢再慢慢清償；被告雖
        未繳付過違約金，惟利息部分已繳付至八十七年一月或二月，後來才未繳交
        利息，縱如原告所主張利息應先於本金受償，被告於八十七年九月間償付原
        告二十萬時，縱扣除未繳之八個月利息，亦應還有十幾萬元可以扣抵本金，
        原告自不應該主張系爭借款本金仍有五十五萬元。
    二、原告於鈞院八十九年度民執字第四六九四號陳報債權時，陳明被告就系爭借
        款之利息已清償至八十七年一月止，而在鈞院之強制執行分配表，原告受分
        配之違約金，係自八十七年二月一日起算，足認被告之利息有繳付至八十七
        年一月止。況被告倘有幾個月利息未付，原告理應會催討，怎可能拖了三年
        才向被告請求？
    三、原告雖堅稱被告所償付之二十萬元先清償利息、遲延利息等仍有未足，自不
        可能已償付本金，惟被告僅借五十五萬元，不可能一次還二十萬元之利息，
        況原告於被告償付二十萬元時，還曾問及被告其餘三十五萬元何時清償？由
        此可證被告償付二十萬元時，原告本人明知且同意被告是清償系爭借款之本
        金；再者，若該二十萬元是要清償利息，則於收據應會明確記載是清償利息
        。
  參、證據：提出收據一紙（影本），並聲請調閱本院九十二年度訴字第一三０號分
      配表異議之訴事件卷宗。
丙、本院依職權調閱本院八十九年度執字第四六九四號強制執行事件卷宗。
     理     由
一、原告主張被告於八十四年十一月三十日向原告借得五十五萬元，借用期間自八十
    四年十二月一日起至八十五年十一月三十日止，兩造就利息係約定每月按千分之
    十五計付，至遲延利息及違約金則均按年息百分之十二計算。系爭借貸金額為五
    十五萬元，被告屆清償期未清償，已構成違約，故違約金自八十五年十二月起算
    至九十二年十月，已歷時六年十一月，依約每月按本金五十五萬元之百分之一計
    算之，為四十五萬六千五百元，合計為一百萬零六千五百元，至被告雖曾償付二
    十萬元，連同於借貸期間曾交付三個月利息二萬四千七百五十元，合計為二十二
    萬四千七百五十元，惟經充系爭借貸期間一年按每月千分之十五計算之約定利息
    為九萬九千元，餘款十二萬五千七百五十元，再充自八十五年十二月起至八十七
    年十月計二十三個月之遲延利息，按本金五十五萬元之月息百分之一計算，為十
    二萬六千五百元，仍嫌不足，故就五十五萬元部分之遲延利息部分，原告自得請
    求自八十七年十一月一日起至清償日止，按年息百分之十二計算之。
二、被告則辯稱：被告於八十七年九月二十九日已清償原告本金二十萬元，利息部分
    被告已繳付至八十七年一月或二月，後來才未繳交利息，被告於八十七年九月間
    已償付原告二十萬，原告自不應該主張系爭借款本金仍有五十五萬元等語。
三、本件被告於八十四年十一月三十日向原告借得五十五萬元，借用期間自八十四年
    十二月一日起至八十五年十一月三十日止，兩造約定利息每月按千分之十五計付
    ，至遲延利息及違約金則均按年息百分之十二計算，被告曾於八十七年九月二十
    九日償付原告二十萬元等節，業據原告提出借用證、抵押權設定契約書、土地建
    築改良物他項權利變更契約書各二份（均影本）及宜蘭縣壯圍鄉○○段八七八地
    號土地登記簿謄本一份等件以及被告提出收據一紙（影本）為證，且為兩造所不
    爭執，堪認屬實。惟就原告本件之請求，被告仍以前情置辯，則兩造之爭點經整
    理後，應為一、被告所償付之二十萬元，原告有無同意先受償本金？二、被告就
    系爭借款之利息、遲延利息已繳交至何時？
四、爭點一部分：
（一）按清償人所提出之給付，應先抵充費用，次充利息，次充原本，固為民法第三
      百二十三條前段所明定，惟民法第三百二十三條並非強行規定，關於費用、利
      息及原本之抵充順序，自得以當事人之契約變更之，故債務人對於同一債權人
      負有原本及利息數宗債務，苟其給付不足清償全部債務，經債權人同意者，得
      先充原本後充利息。（最高法院著有二十七年上字第三二七０號、十八年上字
      第一六六一號、十九年上字第九八九號判例意旨可資參照）。
（二）又按當事人主張有利於己之事實者，就其事實有舉證之責任。但法院得依已明
      瞭之事實推定應證事實之真偽。民事訴訟法第二百七十七條第一項前段及同法
      第二百八十二條規定甚明。本件被告辯稱其於八十七年九月二十九日償付原告
      之二十萬元，原告明知且同意先償付本金乙節，為原告所否認，則被告就其所
      主張有利於己之上開事實，依法原應負舉證責任，惟經本院依被告聲請調閱本
      院九十二年度訴字第一三０號分配表異議之訴事件（以下稱另案）卷宗，查得
      本件原告（另案之被告）於該另案中所提出之八十八年十二月二十八日寄予本
      件被告（另案之原告）之存證信函，內載「台端八十四年十二月一日向本人借
      款新台幣伍拾伍萬元整，確於八十七年九月二十九日償還新台幣貳拾萬元，惟
      至八十七年九月二十九日止僅支付三個月利息，尚欠三十一個月之利息未清償
      ，茲特函限於十日內出面解決，償還本息，否則即循法律途徑追討。」（見該
      另案第七十四頁），原告復自認該信函之真正，而依該信函內容所載，原告於
      確認被告曾於八十七年九月二十九日償付二十萬元後，仍發函向被告催討八十
      七年九月二十九日前未如期繳付之三十一個月利息，準此，被告所辯原告明知
      且同意被告以二十萬元先償付本金乙節，應屬可採。況依前首揭說明，被告對
      於原告負有原本及利息數宗債務，其給付不足清償全部債務，經原告同意先清
      償本金，於法亦無未合。
五、爭點二部分：
    原告主張被告於八十七年九月二十九日清償二十萬元前，就系爭借款僅曾交付三
    個月利息計二萬四千七百五十元，被告則辯稱：其就系爭借款之利息，已繳付至
    八十七年一月或二月，此由原告於鈞院八十九年度民執字第四六九四號陳報債權
    時，陳明被告就系爭借款之利息已清償至八十七年一月止，而在鈞院之強制執行
    分配表，原告受分配之違約金，係自八十七年二月一日起算足證等語。被告就上
    開有利於己之事實，亦應負舉證責任。經查，被告雖舉原告於本院八十九年度民
    執字第四六九四號強制執行事件所為債權之陳報，以及本院依原告之陳報所製作
    之分配表等為證，惟經本院調閱該執行卷宗審認結果，原告於該執行事件固主張
    系爭借款違約金自八十七年二月一日起算，然其陳報之本金債權為五十五萬元，
    並已於該案陳明，「茲債務人吳錫墉於八十四年十一月三十日向陳報人抵押借款
    新台幣伍拾伍萬元（有卷附之借用證為憑），並積欠利息。然於八十七年九月二
    十九日債務人僅向陳報人清償部分積欠之利息，計新台幣貳拾萬元正（即債務人
    異議狀內之收據影本），故利息僅清償至八十七年一月三十日止，並未如債務人
    所異議有償還任何本金之情事。」（見本院八十九年度執字第四六九四號執行債
    權人即本件原告九十二年三月二十六日陳報狀）足認原告於該執行事件所為違約
    金起算時日之主張，係以被告所償付之二十萬元先抵充利息之計算結果，故原告
    於該執行事件有關系爭借款之利息或違約金起算時日之主張，尚不足為有利被告
    之認定。此外，被告就其上開所辯並未能提出積極證據以實其說，所辯自尚無足
    採。
六、原告固主張系爭借貸金額為五十五萬元，被告屆清償期未清償，已構成違約，故
    違約金自八十五年十二月起算至九十二年十月，已歷時六年十一月，依約每月按
    本金五十五萬元之百分之一計算之，為四十五萬六千五百元，為此請求被告給付
    一百萬零六千五百元，以及其中五十五萬元自八十七年十一月一日起至清償日止
    ，按年息百分之十二計算之遲延利息。惟查，被告就系爭借款僅曾給付三個月之
    利息，未償付過違約金，於八十七年九月二十九日已經原告同意償付本金二十萬
    元，已如前文所述。準此，系爭借款本金為五十五萬元，被告屆期未清償，已構
    成違約，在被告於八十七年九月二十九日清償本金二十萬元前已發生之違約金為
    十二萬一千元（550000×22×0.01=121000），清償本金二十萬元後迄九十二年
    十月，已發生之違約金為二十一萬三千五百元（350000×61×0.01= 213500），
    則原告得請求被告給付之本金及違約金為六十八萬四千五百元；另關於系爭借款
    之利息及遲延利息部分，原告雖聲明請求本金五十五萬元自八十七年十一月一日
    起至清償日止，按年息百分之十二計算之遲延利息，惟此乃其將被告所給付之二
    十萬元先抵充利息及遲延利息之計算結果，故應認原告並無捨棄請求利息或遲延
    利息之意思，從而，原告得請求被告給付之利息、遲延利息為借款期限內本金五
    十五萬元，自八十五年三月起迄八十五年十一月止按月息千分之十五計算之利息
    計七萬四千二百五十元（550000×9×0.015=74250），遲延清償後自八十五年十
    二月起至八十七年九月止按年息百分之十二計算之遲延利息計一十二萬一千元（
    550000×22×0.01= 121000），以及於八十七年九月二十九日清償本金二十萬元
　　後，以本金三十五萬元自八十七年十月一日起迄清償日止，按年息百分之十二計
　　算之遲延利息。
七、綜上所述，原告所為請求判命被告給付八十七萬九千七百五十元（684500＋7425
　　0＋121000=879750）及其中三十五萬元自八十七年十月一日起迄清償日止，按年
　　息百分之十二計算之利息，為有理由，應予准許，逾上開範圍之請求，為無理由
　　，應予駁回。
八、原告陳明願供擔保請准宣告假執行，就其勝訴部分，核無不合，爰酌定相當擔保
    金准許之；至原告敗訴部分，其所為假執行之宣告，已失所依附，應併予駁回之
    。
九、本件事證已臻明確，兩造其餘攻擊防禦方法，核與判決結果不生影響，爰不逐一
    論斷，附此敘明。
結論：原告之訴為一部有理由，一部無理由，依民事訴訟法第七十九條、第三百九十
      條第二項，判決如主文。
中　　　華　　　民　　　國　　九十三　　年　　　三　　　月　　二十九　　日
                                臺灣宜蘭地方法院民事庭
~B法　　　官　楊麗秋
正本係照原本作成
如對本判決上訴，須於判決送達後廿日內向本院提出上訴狀
中　　　華　　　民　　　國　　九十三　　年　　　三　　　月　　三十  　　日
~B法院書記官　黃淑媛
